【裁判字號】    98,簡上,120
【裁判日期】    981120
【裁判案由】    詐欺
【裁判全文】
臺灣新竹地方法院刑事判決             98年度簡上字第120號
聲  請  人  臺灣新竹地方法院檢察署檢察官
上  訴  人
即  被  告  乙○○
                      號
上列上訴人即被告因詐欺案件，不服本院竹北簡易庭中華民國98
年3月10日98年度竹北簡字第110號第一審簡易判決（聲請案號：
97年度偵字第7728號），提起上訴，本院管轄第二審之合議庭判
決如下：
    主  文
上訴駁回。
    事  實
一、乙○○依其智識程度，可預見提供自己之郵局或銀行帳戶存
    摺、提款卡、印章及密碼等供人使用，可能因此供他人以詐
    術使被害人將款項匯入後，再予提領使用；並預見可能因而
    幫助他人從事詐欺之不法犯罪，竟仍基於幫助他人詐欺之未
    必故意，於民國97年10月28日前某日某時許，在不詳地點，
    將其先前向臺灣中小企業銀行竹北分行申請開立帳號050—0
    0000000000號帳戶之提款卡及密碼，交付予真實姓名年籍均
    不詳之成年人，容任該成年人所屬詐欺集團為詐取他人財物
    之行為，而詐欺集團成員取得上揭提款卡及密碼後，即於同
    年10月28日20時57分許，由真實姓名年籍均不詳之詐欺集團
    成員撥打電話予甲○○，佯稱其係東森購物台之服務人員，
    甲○○前於同年9 月間向東森購物台購買商品之付款方式誤
    設定為分期付款，要求甲○○到自動櫃員機操作取消，致甲
    ○○不疑有他，信以為真，旋於同日22時23分許，至位在高
    雄市○○區○○路3 號之建楠郵局自動櫃員機，依該人指示
    操作，因而轉帳新臺幣（下同）29,985元至乙○○名義之上
    開臺灣中小企業銀行竹北分行帳戶內，該詐欺集團成員於甲
    ○○轉帳後，旋於同日持乙○○名義之上開臺灣中小企業銀
    行竹北分行帳戶之提款卡，將甲○○匯入之款項提領一空。
    嗣甲○○查覺受騙後報警處理，經警循線查悉上情。
二、案經甲○○訴由高雄市政府警察局楠梓分局楠梓派出所報請
    臺灣新竹地方法院檢察署檢察官偵查聲請簡易判決處刑。
    理  由
壹、程序方面：
一、按被告以外之人於審判外之言詞或書面陳述，除法律有規定
    者外，不得作為證據；又被告以外之人於審判外之陳述，雖
    不符合同法第159條之1至第159條之4之規定，但經當事人於
    審判程序同意作為證據，法院審酌該言詞陳述或書面陳述作
    成時之情況，認為適當者，亦得為證據。當事人、代理人或
    辯護人於法院調查證據時，知有第159條第1項不得為證據之
    情形，而未於言詞辯論終結前聲明異議者，視為有前項之同
    意，刑事訴訟法第159條第1項及第159條之5分別定有明文。
    經查，本判決下列所引用之各該被告以外之人於審判外之陳
    述（包含書面陳述），除公務員職務上製作之紀錄文書，並
    無顯不可信之情況，依刑事訴訟法第159條之4第1 款規定，
    有證據能力外，其餘亦屬傳聞證據部分，檢察官或被告於本
    院準備程序中均表示沒有意見，且迄於言詞辯論終結前亦未
    聲明異議，本院審酌上開證據資料製作時之情況，尚無違法
    不當及證明力明顯過低之瑕疵，亦認為以之作為證據應屬適
    當，揆諸前開規定，爰依刑事訴訟法第159條之5規定，認前
    揭證據資料均有證據能力。
二、至被告另提出立書人陳宏亮出具之證明書1 紙（見97年度偵
    字第7728號卷第45頁），欲證明其於案發當時尚有現金收入
    ，不需出賣帳戶等情。惟觀諸該證明書記載：「本人陳宏亮
    於民國九十五年至民國九十六年之保險費用因工作薪資之關
    係故而向吳孟哲提出代墊之請求，期間代墊金額為新臺幣四
    十二萬元整，本人陳宏亮於民國九十七年三月起以會面還款
    ，以及不定金額匯款方式，匯款於吳孟哲之兆豐國際商業銀
    戶頭‧‧‧本人陳宏亮願意證明吳孟哲之兆豐國際商業銀行
    帳戶並無需販賣之必要。」等語，可認該證明書為立書人陳
    宏亮於審判外之書面陳述，本質上屬傳聞證據，因立書人陳
    宏亮所為之上開書面陳述不符合刑事訴訟法第159條之1至第
    159條之3傳聞法則之例外規定，檢察官復不同意作為證據使
    用，加以上開證明書係立書人陳宏亮出具證明吳孟哲並無出
    賣帳戶之證據方法，與被告主張之上開待證事項亦無關連性
    存在，該證明書自無證據能力。
貳、實體方面：
一、訊據被告乙○○固坦認有申請開立上揭帳戶，該帳戶且於前
    揭時地經被害人甲○○匯入上開款項等事實，惟矢口否認有
    何幫助詐欺取財之犯行，辯稱：我於97年10月28日中午左右
    ，因肚子痛不舒服，由男友吳孟哲騎機車載到新竹縣新豐鄉
    ○○路的一家藥房買藥，吳孟哲將車停在藥房旁邊的巷子後
    ，我就從掛在機車前面掛勾上的大包包拿了錢進去藥房，出
    來後就看到證件、提款卡掉在地上，等我收好掉在地上的東
    西，發現臺灣中小企業銀行竹北分行提款卡遺失，我沒有把
    提款卡交給他人使用云云。經查：
(一)、被告前向臺灣中小企業銀行竹北分行申請開立帳號050—000
    00000000號之帳戶，該帳戶於前開時地，經被害人甲○○以
    轉帳方式分別匯入前揭款項，而被害人甲○○之所以匯款，
    係因於上揭時地，詐騙集團成員向其佯稱先前向東森購物台
    購物付款時，誤設定為分期付款，要求到自動櫃員機取消分
    期付款等語，因而信以為真，陷於錯誤，依該人指示匯款，
    被害人甲○○嗣後發現遭騙，乃報警處理等情，業經被害人
    甲○○於警詢時指述明確（見97年度偵字第7728號卷第10頁
    ），被告且自承上揭帳戶為其申請開立，而該帳戶於上開時
    地確經被害人甲○○轉帳匯入前開款項等事實，並有臺灣中
    小企業銀行竹北分行97年12月30日97竹北密字第545 號函暨
    所附交易明細資料、臺灣中小企業銀行竹北分行活期儲蓄存
    款封面與內頁、中華電信資料查詢、大眾電信資料查詢與通
    聯紀錄、財團法人金融聯合徵信中心資料、內政部警政署反
    詐騙案件紀錄表、高雄市政府警察局楠梓分局楠梓派出所受
    理詐騙帳戶通報警示簡便格式表、高雄市政府警察局楠梓分
    局楠梓派出所受理刑事案件報案三聯單、自動櫃員機轉帳收
    據各1份、中華電信通聯紀錄2份及中華電信資料查詢3 份在
    卷可佐（97年度偵字第7728號卷第9 、12至15、24、30至35
    頁）。
(二)、被告雖以上揭情詞置辯，否認有將上開帳戶交予他人使用云
    云。惟被告對於上開帳戶提款卡遺失情節，於警詢時供稱：
    我於97年10月28日14時左右與我男友吳孟哲一同前往新竹縣
    新豐鄉○○路○ 段的藥妝店買東西，當時我把皮包放在機車
    車廂內，購物完後出來並開啟車廂把錢包拿出來，把零錢放
    到錢包時發現我的臺灣企銀及華南銀行提款卡不見了（見97
    年度偵字第7728號卷第6 頁）、於偵查中供稱：當天我人不
    舒服，吳孟哲載我去新竹新豐火車站對面旁1 間藥房買藥，
    我的包包放在車廂前，人則進去買藥，吳孟哲不在車上，出
    來時證件都散落一地，2 張提款卡不見，其他身分證件掉在
    機車旁（見97年度偵字第7728號卷第21頁）、於本院審理時
    供稱：當時我身體不舒服，吳孟哲騎機車載我去新豐火車站
    對面旁的藥局，他把機車停在巷子旁邊，包包放在機車前面
    的掛勾，我從包包拿出錢進去藥局，吳孟哲在外面，我出來
    時，看到吳孟哲坐在機車上面彎腰下去撿東西，我們的身分
    證、我的中小企銀提款卡、吳孟哲的兆豐銀行提款卡掉在地
    上，我走過去收，發現提款卡不見了等語（見本院卷第63頁
    ），則被告所指遺失前揭提款卡時，其放置提款卡包包之位
    置及證件是否遭人灑落在地等情，前後供述不一，於本院審
    理時先稱前揭提款卡掉在地上，又稱其後發現不見云云，所
    述明顯矛盾，如被告所述提款卡遺失之情為真，理當對提款
    卡遺失前後情節記憶深刻，豈有前後供述不一，甚至為矛盾
    供述之理？是被告辯稱其提款卡遺失云云，已難遽信。
(三)、被告名義之前揭臺灣中小企銀竹北分行帳戶於上開時地經被
    害人甲○○匯入前開款項後，旋於同日遭人全數提領等情，
    有上開帳戶交易明細資料在卷可佐，足見詐欺集團成員於斯
    時係處於能放心使用上揭帳戶進出款項之狀態。又卡片提款
    需輸入帳號密碼，為眾所週知之事實，既然詐欺集團成員能
    自被告之上開帳戶中領款，可見詐欺之人知悉被告上開帳戶
    領款密碼，而被告既自承提款卡密碼係其與吳孟哲的生日組
    合，當時其證件未掉，且未將密碼寫在提款卡上等事實（見
    97年度偵字第7728號卷第22頁、本院卷第26至27、63頁），
    衡情外人難以知悉上開提款卡之密碼，如非被告主動告知，
    詐欺集團成員如何得知密碼？再者，詐騙集團成員既知利用
    他人之帳戶掩飾犯罪所得，應非愚昧之人，當知社會上一般
    正常之人如帳戶存摺、提款卡及密碼遭竊或遺失，為防止拾
    得或竊得之人盜領其存款或做為不法使用而徒增訟累，必於
    發現後立即報警或向金融機構辦理掛失止付，在此情形下，
    如仍以該帳戶作為犯罪工具，則在渠等向他人詐騙，並誘使
    被害人將款項匯入該帳戶後，極有可能因帳戶所有人掛失止
    付而無法提領，則渠等大費周章從事於犯罪之行為，甘冒犯
    罪後遭追訴、處罰之風險，卻只能平白無故替原帳戶所有人
    匯入金錢，而無法得償犯罪之目的，若非詐欺集團成員確定
    該帳戶所有人不會報警或掛失止付，以確定渠等能自由使用
    該帳戶提款、轉帳，當不至於以該帳戶從事犯罪，洵足推定
    詐欺集團於向被害人詐欺時，確有把握該帳戶不會被帳戶所
    有人掛失止付，渠等確實可取得詐得之款項，而此等確信及
    把握，在該帳戶係竊取或拾得之情況下，實無可能發生，益
    見被告辯稱提款卡遺失之情，有違常理，無足採信。被告將
    上開帳戶之提款卡及密碼交予他人使用一節，應堪認定。
(四)、按任何人均可辦理金融帳戶存摺使用，如無正當理由，實無
    借用他人存摺使用之理，而金融存摺事關個人財產權益之保
    障，專有性甚高，除非本人或與本人親密關係者，難認有何
    理由可自由流通使用，一般人且均有妥善保管及防止他人任
    意使用之認識，縱特殊情況偶需交付他人，亦必深入瞭解用
    途及合理性，始予提供，且該等專有物品如落入不明人士手
    中，而未加以闡明正常用途，極易被利用為與財產有關之犯
    罪工具，而有犯罪意圖者，非有正當理由，竟徵求他人提供
    帳戶，客觀上可預見其目的，係供為某筆資金之存入後再行
    領出之用，且該筆資金之存入及提領過程係有意隱瞞其流程
    及行為人身分曝光之用意，一般人本於一般認知能力均易於
    瞭解，報章媒體復一再披露詐騙集團為規避查緝，使用他人
    帳戶以遂行詐欺之不法犯罪態樣，被告為智慮健全、有社會
    經驗之成年人，對此自難諉為不知。且被告任意將渠之帳戶
    提款卡及密碼交付予他人，而該人既有使用帳戶之需，竟不
    思自行申辦，反大費周章收集他人帳戶使用，顯與一般交易
    常情相悖，則其用途實屬可疑，足證被告應可預見金融帳戶
    提款卡及密碼提供他人使用將幫助他人實施詐欺犯罪，竟仍
    將其帳戶提款卡及密碼交予來路不明之人，縱無證據證明被
    告明知該人之犯罪態樣係以該帳戶供詐欺之用，惟其顯具縱
    有人以其之金融帳戶實施詐欺犯罪亦不違背其本意之幫助意
    思自明。
(五)、綜上，被告所辯顯為事後卸責之詞，不足採信，本案事證明
    確，被告前述犯行洵堪認定，應予依法論科。
二、按刑法上之幫助犯，係對於犯罪與正犯有共同之認識，而以
    幫助之意思，對於正犯資以助力，而未參與實施犯罪之行為
    者而言，最高法院88年度台上字第1270號判決可供參考。查
    本件由不詳人士所組成之詐欺集團，以向被害人甲○○詐稱
    付款方式設定錯誤為由，誆騙被害人甲○○，致被害人甲○
    ○陷於錯誤，在詐騙集團成員指示下將款項匯入被告之上開
    帳戶中，被告顯係基於幫助之犯意，提供帳戶提款卡與密碼
    予該詐欺集團，由該詐欺集團成員以詐術使被害人甲○○陷
    於錯誤，而轉帳至被告所提供之上開帳戶內，再經由該詐欺
    集團提領，並無證據證明被告有直接參與詐欺取財犯行之構
    成要件行為。是核被告上開所為，係幫助詐欺集團成員犯刑
    法第339條第1項之詐欺取財罪。被告幫助該詐欺集團犯前開
    罪名，為刑法第30條第1 項所定之幫助犯，應依刑法第30條
    第2項之規定按正犯之刑減輕之。
三、原判決認被告罪證明確，適用刑法第30條第1項、第2項、第
    339條第1項、第41條第1項前段，刑法施行法第1條之1 等規
    定，量處被告拘役50日，如易科罰金，以1,000元折算1日，
    經核其認事用法均無不合。爰審酌被告交付帳戶提款卡及密
    碼予他人，充作轉向他人詐欺取財之工具，非但徒增被害人
    尋求救濟之困難，亦使詐騙集團得以順遂詐欺取財犯行，並
    審酌被害人遭受損害之程度、被告犯罪之手段、情節、生活
    狀況、智識程度，於本院審理時並未承認犯行、犯後態度難
    認良好等一切情狀，認原判決量刑亦稱妥適，被告上訴猶否
    認犯行，為無理由，應予駁回。至被告前雖無前科，有臺灣
    新竹地方法院檢察署刑案資料查註紀錄表及臺灣高等法院被
    告全國前案紀錄表各1 份在卷可供參考，其於案發後且已與
    被害人甲○○以20,000元達成民事和解，並已將和解金給付
    完畢，有本院調解筆錄及公務電話紀錄表各1份在卷可稽（
    見本院卷第24頁、第35頁），然被告確將其上開提款卡及密
    碼交予詐欺集團使用，已如上述，其卻否認犯行，飾詞卸責
    ，犯後態度不佳，故縱其已與被害人甲○○達成民事和解，
    難認其已心存悔悟，知道改過，實無法擔保日後無再次犯罪
    之可能，本院自不為緩刑宣告之諭知，附此敘明。
四、據上論斷，應依刑事訴訟法第455條之1第1項、第3項、第36
    8條，判決如主文。
本案經檢察官洪裕翔到庭執行職務。
中    華    民    國    98    年    11    月    20    日
                  刑事第三庭   審判長法  官  楊惠芬
                                     法  官  林哲瑜
                                     法  官  林昌義
以上正本證明與原本無異。
不得上訴。
中    華    民    國    98    年    11    月    20    日
                                     書記官  黃伊婕
附錄本案論罪科刑法條：
刑法第339條第1項：
意圖為自己或第三人不法之所有，以詐術使人將本人或第三人之
物交付者，處5年以下有期徒刑、拘役或科或併科1,000元以下罰
金。


司法院資訊處製作；財團法人民間司法改革基金會備份。
